臺灣高等法院刑事裁定
109年度毒抗字第292號
抗  告  人
即  被  告  張金池


上列抗告人因毒品危害防制條例案件，不服臺灣新北地方法院中
華民國109年11月10日所為之裁定（109年度毒聲字第847號），
提起抗告，本院裁定如下：
    主  文
抗告駁回。
    理  由
一、抗告意旨略以：抗告人即被告張金池（下簡稱被告）因為個
    人罹患特殊心臟疾病，需要長期服藥、不定期至醫院治療，
    且有身心障礙無工作能力，懇請重新裁定，以為緩刑，從此
    以後將改過，絕不吸毒云云。
二、首按，依109 年1 月15日修正公布、同年7 月15日施行之毒
    品危害防制條例第20條第3 項規定，犯第10條之罪於觀察、
    勒戒或強制戒治執行完畢釋放後，3 年後始再犯者，不論其
    行為係在新法施行生效前或施行生效後所為（同條例第35條
    之1第1 、2 款參照），均應適用同條第1 、2 項（即應先
    觀察、勒戒或強制戒治）之規定。修正後之毒品危害防制條
    例第20條第3項規定，犯第10條之罪於觀察、勒戒或強制戒
    治執行完畢釋放後，3年後再犯第10條之罪者，適用本條前2
     項之規定，係因㈠、87年5月20日毒品條例公布施行後之刑
    事政策，對於施用毒品者，已揚棄純粹的犯罪觀，雖強調「
    除刑不除罪」之理念，認為施用毒品者具有「病患性犯人」
    之特質，惟囿於當時戒治及醫療體系均不完整、專業人員欠
    缺且戒毒知識尚有不足，社會大眾仍視施用毒品者為「犯人
    」而非「病患」，暨相關戒毒及事後之追蹤、輔導配套措施
    亦不完備，其刑事政策明顯將施用毒品者偏向「犯人」身分
    處理，導致監獄人滿為患，且施用毒品人口不減反增。為此
    ，戒毒政策不得不改弦易轍，開始正視施用毒品者實屬「病
    患」之特質。先於97年新增毒品條例第24條附命完成戒癮治
    療緩起訴制度，確立「附命完成戒癮治療緩起訴處分」及「
    觀察、勒戒或強制戒治」雙軌治療模式。本次修正之毒品條
    例第20條第3項及第23條第2項，雖僅將原條文之再犯期間由
    「5 年」改為「3 年」，惟鑑於將施用毒品者監禁於監獄內
    ，僅能短期間防止其接觸毒品，因慣用毒品產生之「心癮」
    根本無法根除，並慮及毒品條例施行多年累積之戒毒經驗及
    實效，暨逐步擴充之醫療、戒癮機構、專業人力、社區支援
    系統等資源，尤以本次毒品條例第24條修正，擴大檢察官對
    施用毒品者附條件緩起訴處分之範圍，使其能視個案具體情
    形給予適當多元社區處遇。本次修正後對於施用毒品者之思
    維，自應與時俱進，擺脫以往側重於「犯人」身分之處罰，
    著重其為「病患」之特質，並以「治療」疾病為出發點，重
    新評價前揭所謂「3年後再犯」之意義。㈡、毒品戒除不易，
    須經長期且持續之治療，施用毒品者既被視為「病患性犯人
    」，最佳處遇方式即為治療。對於施用毒品者之治療方式，
    有機構外之處遇（如自行赴醫院戒癮、附命完成戒癮治療緩
    起訴處分等），或機構內之觀察、勒戒或強制戒治；至對施
    用毒品者科以刑罰，無非在運用刑罰之一般預防功能以嚇阻
    毒品之施用。監獄為執行場所而非戒癮專責機構，針對施用
    毒品者及其再犯之特性，法務部於106年12月5日頒訂之「科
    學實證之毒品犯處遇模式計畫」，目的即是積極引進地區醫
    療體系之協助，提供毒癮戒治，落實社區追蹤輔導及治療之
    銜接，俾修復創傷、預防再犯。惟刑罰因涉及人身自由之基
    本權，故於施用毒品初犯時皆以傳統之機構外或機構內處遇
    方式治療，如再施用毒品時，始科以刑事責任。而當刑罰處
    遇仍不能有效幫助施用毒品者改善惡習時，即表示無法以此
    方式發揮治療效果，若繼續施以刑罰只具懲罰功能，不僅無
    法戒除毒癮，更漸趨與社區隔離，有礙其復歸社會。基於憲
    法應保障人民之生存權，及根據每個國民生存照顧需要提供
    基本給付之理念，為協助施用毒品者戒除毒癮復歸社會，對
    於經監獄監禁處遇後仍再犯之施用毒品者，更應恢復以機構
    內、外之治療協助其戒除毒癮。此即本次修正毒品條例第20
    條第3 項關於施用毒品者所謂「3年後再犯」係何所指之立
    法真諦。除檢察官優先適用第24條命附條件緩起訴處分處遇
    （不論幾犯，亦無年限）外，對於施用毒品初犯者，應適用
    第20條第1項、第2項為機構內之觀察、勒戒或強制戒治；若
    於上開機構內處遇執行完畢釋放後，於「3年內再犯」者，
    依第23條第2 項規定，應依法追訴；倘於「3年後再犯」自
    應再回歸到傳統醫療體系機構內重為觀察、勒戒或強制戒治
    之治療。是對於戒除毒癮不易者，唯有以機構內、外處遇及
    刑事制裁等方式交替運用，以期能控制或改善其至完全戒除
    毒癮。是以對於毒品條例第20條第3 項及第23條第2項所謂
    「3年後（內）再犯」，自應跳脫以往窠臼，以「3 年」為
    期，建立「定期治療」之模式。其規定中所謂「3年後再犯
    」，只要本次再犯（不論修正施行前、後）距最近1 次觀察
    、勒戒或強制戒治執行完畢釋放，已逾3年者，即該當之，
    不因其間有無犯第10條之罪經起訴、判刑或執行而受影響（
    最高法院109年度台上大字第3826號裁定參照）。
三、次按犯毒品危害防制條例第10條之罪者，檢察官應聲請法院
    裁定，令被告入勒戒處所觀察、勒戒，其期間不得逾2月，
    同條例第20條第1項定有明文；又施用第一級毒品、第二級
    毒品者，除檢察官審酌個案情形先依刑事訴訟法第253條之1
    第1項、第253條之2規定，為附命完成戒癮治療之緩起訴處
    分外，依法應為觀察、勒戒之程序，毒品危害防制條例第24
    條第1項亦有明文。前開觀察、勒戒之規定，立法意旨在幫
    助施用毒品者戒除毒癮，非為懲戒行為人。觀察勒戒係導入
    一療程觀念，針對行為人將來之危險所為預防、矯治措施之
    保安處分，以達教化與治療之目的，可謂刑罰之補充制度。
    從而毒品危害防制條例本身所規定之觀察、勒戒及強制戒治
    等保安處分，雖兼具自由刑之性質，卻有刑罰所不可能替代
    之教化治療作用。且觀察、勒戒既屬用以矯治、預防行為人
    反社會性格，而具社會保安功能之保安處分，當無因行為人
    之個人或家庭因素而免予執行之理。
四、查：
　㈠被告於警詢、偵查中對於施用第一級毒品海洛因之犯行均坦
    承不諱，且其於民國109年8月5日為警採得之尿液檢體（檢
    體編號：C0000000），經送台灣檢驗科技股份有限公司濫用
    藥物實驗室，以酵素免疫分析法（EIA）初步檢驗，檢驗結
    果呈鴉片類藥物陽性反應，再以氣相層析質譜儀法（GC/MS
    ）確認檢驗，檢出可待因濃度2544ng/mL、嗎啡濃度30993ng
    /mL，檢驗結果經判定為鴉片類陽性反應，此有該公司109年
    8月24日濫用藥物檢驗報告、新北市政府警察局受採集尿液
    檢體人姓名及檢體編號對照表附卷可稽。復有扣案注射針筒
    、殘渣袋可資相佐，足認被告自白於採尿前即109年8月5日
    施用第一級毒品之事實。復查被告前因施用毒品，於①87年
    間經送觀察勒戒，後因認有繼續施用傾向，令入強制戒治，
    迄88年10月7日停止強制戒治出所，②89年間經送強制戒治，
    嗣因戒治所以其戒治成效良好評定合格，報請停止戒治、交
    付保護管束，惟被告於保護管束期間內再施用毒品，經裁定
    撤銷停止戒治令入戒治處所施以強制戒治，於91年1月12日
    強制戒治期滿（後另接續執行他案而未釋放）等情，有本院
    被告前案紀錄表、施用毒品案件紀錄表在卷可憑。是本次被
    告施用毒品之時間（109年8月5日）距離前次觀察勒戒處分
    ，業已逾3年，且本案犯罪時間係毒品危害防制條例修正施
    行後、且聲請之案件，據前揭說明，檢察官依修正後毒品危
    害防制條例第35條之1 第1 款規定適用修正後毒品危害防制
    條例第20條第3 項規定處理，而為觀察、勒戒之聲請，原裁
    定斟酌前開被告相關情事，認檢察官本件對被告聲請裁定送
    觀察、勒戒，屬檢察官法定裁量權之適法行使，而予准許，
    核無不合。
　㈡被告抗告意旨雖稱：身體狀況不佳云云，然毒品危害防制條
    例關於觀察、勒戒之規定係屬強制規定，除檢察官審酌個案
    情形，依同條例第24條第1項為附命完成戒癮治療之緩起訴
    處分，可排除適用觀察、勒戒之程序外，凡經檢察官聲請法
    院裁定將被告送勒戒處所觀察、勒戒，法院僅就其聲請是否
    適法或顯然不當而為裁定，以查其是否仍有施用毒品傾向，
    並據以斷定幫助受處分人徹底戒毒之方法，法院尚無自由斟
    酌以其他方式替代或得以其他原因免予執行之權。至於被告
    之身體因素是否適於入所，與被告是否應裁定令入觀察、勒
    戒處所施以觀察、勒戒無涉。是檢察官業已依法為審酌，其
    裁量並無違法或不當，被告徒以前詞，提起本件抗告，要無
    理由，應予駁回。
據上論斷，應依刑事訴訟法第412條，裁定如主文。
中　　華　　民　　國　　109 　年　　12　　月　　3 　　日
                  刑事第十二庭審判長法  官  陳如玲
                                    法  官  蔡如惠
                                    法  官  郭惠玲
以上正本證明與原本無異。
不得再抗告。
                                    書記官  賴尚君
中　　華　　民　　國　　109 　年　　12　　月　　3 　　日